【裁判字號】    98,訴,1801
【裁判日期】    990831
【裁判案由】    偽造文書
【裁判全文】
臺灣臺北地方法院刑事判決              98年度訴字第1801號
公  訴  人  臺灣臺北地方法院檢察署檢察官
被      告  乙○○
選任辯護人  周承武律師
上列被告因偽造文書案件，經檢察官提起公訴（98年度偵續二字第6號）
，本院判決如下：
    主  文
乙○○無罪。
    理  由
一、本件公訴意旨詳如附件檢察官起訴書所載之內容。
二、按犯罪事實應依證據認定之，無證據不得推定其犯罪事實；
    不能證明被告犯罪者，應諭知無罪之判決，刑事訴訟法第
    154條第2項、第301條第1項分別定有明文。刑事訴訟法上所
    謂認定犯罪事實之證據，係指足以認定被告確有犯罪行為之
    積極證據而言，如未能發現相當證據或證據不足以證明，自
    不能以推測或擬制之方法，以為裁判基礎；又認定犯罪事實
    所憑之證據，雖不以直接證據為限，間接證據亦包括在內；
    然而無論直接或間接證據，其為訴訟上之證明，須於通常一
    般之人均不致有所懷疑，而得確信其為真實之程度者，始得
    據為有罪之認定，倘其證明尚未達到此一程度，而有合理之
    懷疑存在時，即不能為被告有罪之認定，而應諭知無罪之判
    決（最高法院29年上字第3105號、40年臺上字第86號、76年
    臺上字第4986號判例意旨參照）。
三、本件公訴意旨認被告涉有前揭罪嫌，無非係以證人即告訴人
    己○○、證人連國龍、丁○○、丙○○、戊○○、甲○○、
    高廉樹、林富東之證述、互助國際企業股份有限公司股東會
    議事錄、解散登記申請書影本、公司及分公司基本資料查詢
    、互助公司案卷、85年11月1日股份有限公司變更登記事項
    卡、被告乙○○無92年6月10日、92年12月19日所寫之手稿
    影本、稅務電子閘門財產所得調件明細表等資為論據。
四、訊據被告乙○○堅決否認有何行使偽造私文書、行使業務上
    登載不實文書及使公務員為不實登載之犯行，並辯稱：臺灣
    互助公司全部登記的股東都沒出資任何款項，他們拿出來的
    錢都是投資在菲律賓互助公司，而菲律賓互助公司實際投資
    股東只有伊、戊○○、甲○○三人，告訴人則是投資伊在菲
    律賓互助公司百分之十五的暗股，所以臺灣互助公司股東登
    記表所載投資金額只是為了公司登記用，且成立臺灣互助公
    司只是為了辦理菲律賓貨物的進口手續，未有獨立帳目，根
    本沒有對帳的問題，只有做外帳讓會計師向稅捐機關報稅，
    而臺灣互助的帳目是由伊或丙○○拿給丁○○會計師進行報
    帳，至於臺灣互助公司產生的費用，都是由菲律賓互助負責
    支付，偵續卷第24至26頁傳真內容是菲律賓互助公司的帳，
    那是因為告訴人說伊沒分錢給他，所以伊查以前匯款紀錄重
    新整理後傳真給告訴人的，臺灣互助公司解散並非伊能決定
    的，必須所有股東來決定，戊○○、甲○○都有同意互助公
    司解散，伊也有通知連國龍，當初未通知告訴人關於臺灣互
    助公司解散之事，是因為告訴人只是掛名股東，並未實際投
    入資金，也從沒執行過互助公司監察人職務，而伊並未代替
    任何人簽名，也沒指示丁○○、連國龍簽名，更不可能指示
    丁○○幫他人簽名，伊只是告知丁○○互助公司要解散，請
    她處理，股東會議紀錄及解散申請書上互助公司的印章及股
    東章，伊從來沒見過等語。
五、經查：
（一）臺灣互助公司於92年12月22日上午9時許，並未召開股東
      會議討論公司解散乙事，告訴人己○○亦未獲被告通知任
      何關於臺灣互助公司解散之意思，即由被告委請證人即臺
      灣互助公司委任之記帳士丁○○辦理公司解散相關事宜，
      於證人丁○○完成「互助國際企業股份有限公司股東會議
      事錄」（下稱系爭股東會議事錄）、「互助國際企業股份
      有限公司解散登記申請書」（下稱系爭解散登記申請書）
      等文件後，僅由被告及證人連國龍分別於系爭股東會議事
      錄之主席欄、紀錄欄及系爭解散登記申請書之董事長欄及
      董事欄下簽名；又系爭解散登記申請書董事欄、監察人欄
      下戊○○及己○○之簽名並非證人戊○○及己○○所親簽
      ，而係證人丁○○之事務所人員所簽寫等情，為被告所不
      爭執，復據證人己○○、戊○○證稱：非本人於解散登記
      申請書上簽名、用印等語（偵續二字卷第50頁、他字卷第
      30 頁、偵續二字卷第78頁），核與證人丁○○歷次於偵
      審中證稱：解散登記申請書上己○○及戊○○的具名係伊
      寫的或伊事務所的人簽的等語相符（他字卷第99頁、偵續
      卷第55頁、偵續一字卷第35頁、偵續二字卷第49、51頁、
      本院卷第79頁反面、第142頁），堪認系爭解散登記申請
      書上己○○及戊○○之署名確非其等本人親簽無訛。
（二）至系爭解散登記申請書上己○○、戊○○署名下方之印文
      各1枚，究由何人用印，證人丁○○先後證稱：「伊忘記
      是誰用印的」、「印章是公司蓋好提供給伊的」、「伊擬
      完稿後送到互助公司給他們蓋章，拿回來後，會議紀錄簽
      名蓋章已完成，而解散登記申請書上用印伊沒印象」、「
      伊不記得印章部分是不是伊蓋的，但確定事務所沒保管互
      助公司印章」、「伊不確定解散登記申請書上己○○、戊○○印章是何人蓋的，不知道是否為事務所的人蓋的」、
      「伊拿到解散登記申請書時，上面都已經蓋好印章了」云
      云（偵續卷第55頁、偵續一卷第79頁、偵續二卷第49頁、
      第108頁、本院卷第80頁反面、第145頁），可知系爭解散
      登記申請書上戊○○、己○○之印文究係如何蓋用乙節，
      無法單從證人丁○○上開之證詞獲致明瞭，惟參酌證人丁○○偵查中之第一次筆錄內容僅稱：申請書上面戊○○及
      告訴人己○○的具名是伊寫的的，因為當時文件上面有二
      欄是空白的等語（他字卷第99頁），證人丁○○並未提及
      該二欄位已蓋有印文、僅簽名空白乙情，又證人丁○○於
      本院審理中證稱：系爭股東會議事錄及解散登記申請書經
      被告及連國龍簽名後，即未再交回臺灣互助公司而逕由事
      務所向主管機關送件，於臺灣互助公司解散後，伊事務所
      製作清算文件完畢後，就直接送件給國稅局，而伊事務所
      只有臺灣互助公司申報稅務的大小章，本院卷第124、125
      頁資產負債表、營利事業清算申報書等清算文件上印文，
      就是伊事務所持有的臺灣互助公司用以做稅務申報的大章
      及小章等語（本院卷第83、146頁），而經核該等清算文
      件上「互助國際企業股份有限公司」、「乙○○」等平日
      由證人丁○○事務所持有用以申報稅務之印文，竟與系爭
      股東會議事錄及解散登記申請書之「互助國際企業股份有
      限公司」、「乙○○」印文相符，有財政部臺北市國稅局
      松山分局98年12月30日財北國稅松山營所字第0980032139
      號函暨所附九十二年度營利事業所得稅結算申報書、資產
      負債表、營利事業清算申報書，清算前資產負債表、清算
      後資產負債表（本院卷第122頁以下）、臺灣互助公司案
      卷可憑，又如證人丁○○所證拿到解散登記申請書時，上
      面都已蓋好印章乙節為真，則臺灣互助公司人員何不連同
      己○○、戊○○二人之署名一併簽寫，而須交由證人丁○○事務所另行簽寫？再者，被告及證人連國龍於偵查中亦
      均稱：僅於文件上簽名，並未蓋章等語（偵續二字卷第50
      頁、第80頁、他字卷第69頁），綜上各節，應認系爭解散
      登記申請書僅由被告及連國龍簽署後即交回證人丁○○，
      其上之各印文應係由證人丁○○事務所便宜行事而蓋用，
      較為真確。然因證人丁○○係於主觀上認知臺灣互助公司
      已決議解散而接受委任進行上開行為，自無偽造文書之故
      意，附此敘明。
（三）被告前以臺灣互助公司係為辦理菲律賓貨物進口手續而成
      立，其股東登記表所載投資金額只是為公司登記用，並非
      實際出資額，亦無獨立帳目，告訴人己○○也沒執行過監
      察人職務，菲律賓互助公司實際投資股東只有伊、戊○○
      及甲○○三人，告訴人己○○是伊的暗股，大家有拿出來
      的錢都是投資在菲律賓互助公司等詞置辯，經查，證人戊○○證稱：伊前後在臺灣、海南島、菲律賓投入795萬元
      ，第一次的海南島工廠投資額是交給甲○○，其他公司是
      被告說何時需要多少錢，伊就直接匯給被告或國外公司帳
      戶，伊、甲○○與被告成立過海南島互助公司、臺灣互助
      公司及菲律賓互助水產公司，這三家公司主要是由伊、被
      告及甲○○投資，但部分股東不相同，而被告每年會向伊
      等報告今年賺多少錢，伊等並未細分國外公司賺錢或臺灣
      公司賺錢，只是就三家公司合算一個盈虧狀況等語（本院
      卷第147頁）、證人甲○○證稱：伊多次出資的錢有用在
      國內，也有用在國外，都是匯款給被告，金額共720萬元
      ，而獲利分配的過程是混著臺灣互助與菲律賓互助公司的
      獲利一起分配，伊對於所分到的獲利是來自臺灣互助或菲
      律賓互助的盈餘並不十分清楚等語（本院卷第84頁反面、
      第86頁反面），可知證人等多年來對於所投資款項係用於
      海外或國內及分配盈餘係來自海外或國內等事，均未有意
      依各公司加以區分，其等於海外及臺灣所設立之數公司，
      於法律上雖各具獨立法人格，然對於投入資金之被告、證
      人戊○○、甲○○而言，此等投資就是「一項海產加工事
      業」，否則各該人豈容自己投入巨額資金卻多年來從不要
      求依各公司營運情形區分投資額及盈餘分配額？再參以證
      人戊○○證稱：臺灣互助的主要業務是從菲律賓進口柴魚
      ，賣給臺灣柴魚合作社，當時是因為菲律賓生產的量很大
      ，大部分賣到日本去，但仍有需要進口到臺灣，因此需要
      一家貿易公司，就將連國龍正好要結束的必克多公司變更
      為臺灣互助公司等語（本院卷第147反面、第180頁反面）
      、證人己○○證稱：當時是先投資海外，主要銷售日本，
      但外銷日本有時無法通過檢驗，貨品必須想辦法銷售，而
      甲○○的哥哥林富東是柴魚公會總幹事，伊等可以透過林
      富東將柴魚賣給臺灣各地經銷商，而林富東沒有進口公司
      ，無法直接由海外公司賣給林富東下游管道，因為需要辦
      理進口在臺銷售貨品，就成立臺灣互助公司等語（本院卷
      第184頁、第186頁），足認被告辯稱臺灣互助公司只是為
      了進口菲律賓貨物而成立，股東投資額之登記並非實際出
      資，且臺灣互助公司未有獨立帳目等情，尚屬可採。而系
      爭海產加工事業之主要投資者係被告、戊○○及甲○○三
      人，除被告不爭執外，另據證人戊○○證述如前（本院卷
      第147頁），且證人甲○○亦證稱：92年3、4月，在臺東
      伊家中，由伊、戊○○及被告三人一起開過二次會，是爭
      執菲律賓互助公司與臺灣互助公司的帳等語（本院卷第84
      頁）、證人戊○○於本院前後二次的證述亦稱：菲律賓互
      利公司的結束是在甲○○臺東的家開會，當時是92年4月
      至6月間，伊在場當見證人，當時也有談到臺灣互助公司
      要結束等語、92年3、4月間在甲○○臺東家中開會，在場
      者有伊、甲○○與被告三人，討論的是菲律賓互助及互利
      公司的事情，並無討論到臺灣互助的事情等語（本院卷第
      147頁反面、第180頁），雖證人戊○○前後二次證述關於
      開會時間及討論事項有所不同，且核與證人甲○○所述亦
      有出入，然二證人關於因投資海產加工事業是否結束合作
      而開會之與會人員僅有被告、戊○○、甲○○等情則證述
      一致，且證人己○○雖於臺灣互助公司登記為監察人，然
      亦自承並未實際執行監察業務（本院卷第184頁），復有
      證人戊○○證稱：己○○從未介入菲律賓互助及臺灣互助
      公司的經營，伊是公司結束後才知道己○○是監察人等語
      （本院卷第181頁反面、第183頁），因之，足信不論被告
      及證人等人為投資海產加工事業而於國內外成立多少家公
      司，且各該公司之股東組成有何部分之不同，其等關於海
      產加工事業之投資應係由被告、戊○○及甲○○為主要股
      東及決策者，否則關於公司是否繼續經營、如何計算帳目
      等會議，不會僅由上開三人進行討論，卻不通知所有股東
      到場表示意見，甚而在臺灣互助公司股東投資額登記為
      100萬元（甲○○亦登記投資額為100萬元）之證人連國龍
      亦應不會於偵查中陳稱：互助公司的事伊不介入等語才是
      （偵字卷第30頁）。
（四）證人連國龍於偵查中證稱：伊簽名之前，被告向伊說公司
      要解散了，伊可以確定戊○○也有提過，也有跟甲○○講
      過，因為伊想說被告、戊○○及甲○○都同意公司解散，
      伊也同意解散，所以即便互助公司於92年12月22日並未開
      股東會，當文件來時伊就簽名，想說會議紀錄只是形式而
      已，伊很肯定戊○○、甲○○都同意公司解散等語（偵續
      二字卷第47、48頁），為證人戊○○所不否認（本院卷第
      182頁反面），並證稱：92年3、4月間，因為伊等爭吵不
      斷，在菲律賓的互助、互利公司也快要經營不下去，如果
      菲律賓公司無法供應產品的話，臺灣互助公司因為欠缺貨
      物來源也無法經營，所以伊認為假如菲律賓的問題無法解
      決，臺灣互助公司也無法經營下去，也沒存在的的必要等
      語（本院卷第181頁），證人己○○亦證稱：伊有聽到戊○○說臺灣互助公司有原因要解散等語（本院卷第184頁
      反面），而證人甲○○雖始終證稱臺灣互助公司解散伊不
      知道云云，且於本院審理中證稱：伊確實與戊○○成立凌
      洋公司，因為臺灣互助公司被被告解散登記了，伊等只好
      另外成立公司云云（本院卷第86頁反面），然查證人甲○○與戊○○另行成立之凌洋公司係於92年10月30日設立登
      記，早於臺灣互助公司辦理解散登記之時間點，可知凌洋
      公司之成立顯非因被告解散臺灣互助公司之故，又證人戊○○證稱：凌洋公司進口的對象是菲律賓GKIC公司，原本
      在菲律賓的公司是MUTUAL公司，因為稅務問題將MUTUAL公
      司結束，又成立FUTSU公司，再因菲律賓給FUTSU的4年免
      稅期間到了，為了能夠再取得免稅期間，就將FUTSU公司
      結束掉，再重新申請公司名稱為GKIC，但經營都是一貫的
      等語（本院卷第147頁反面），由上可知，證人甲○○、
      戊○○另成立之凌洋公司所欲發揮之功用應如同解散前之
      臺灣互助公司般，單純係為將菲律賓公司產品進口至臺灣
      銷售，而凌洋公司與臺灣互助公司之功用既屬相同，若非
      證人甲○○、戊○○均表意欲解散臺灣互助公司者，其二
      人何須另成立功能相同之凌洋公司？綜上，證人連國龍、
      戊○○、甲○○均同意解散臺灣互助公司之事實，洵堪認
      定。
（五）證人丁○○證稱：伊無法確認是丙○○或乙○○起頭通知
      伊辦理解散，但不管是誰通知伊公司要註銷，伊應該都會
      詢問另一個人，確定後才會辦這些文件，伊跟他們確認互
      助公司是否確定要註銷，他們二人都給伊肯定的答案，伊
      是丙○○生病後跟伊說被告會拿資料給事務所，伊才認識
      被告，在此之前，關於互助公司的事情伊都是與丙○○接
      洽，在丙○○生病之後，伊向丙○○詢問身體狀況時，也
      大致會向她報告互助的狀況，而像註銷公司這種重大的事
      情，就算丙○○沒打電話過來，伊也會主動打電話給丙○○等語（偵續二字卷第109頁、本院卷第77頁反面、第81
      頁反面、第83頁），證人丙○○雖不否認證人丁○○曾於
      電話中提及：被告那邊好像有說臺灣互助公司要解散等語
      （本院卷第143頁反面），惟另證稱：伊只跟丁○○說有
      關業務丁○○都是跟被告聯絡，請丁○○直接與被告聯絡
      就好了，而丁○○之所以要在電話中告訴伊臺灣互助公司
      要解散，是因為伊等有10多年情誼，丁○○又是伊介紹過
      去的記帳士，很尊重伊才以電話詢問伊，但伊沒表示任何
      意見，伊也沒跟戊○○提及丁○○在電話中要跟伊談臺灣
      互助的事情，戊○○應該不是清楚臺灣互助公司解散的事
      ，而互助公司伊有無分紅，伊並不清楚，因為是由伊先生
      戊○○在管家、處理錢的事情云云，然查，若證人丙○○
      從未涉足臺灣互助公司之任何事務，證人丁○○應不會單
      純因多年情誼，就特別以電話通知自認事不關己之丙○○
      關於臺灣互助公司解散乙事，況且其時證人丁○○尚為其
      他60多家公司處理記帳事宜，為何不向證人丙○○報告其
      他記帳公司，卻獨挑臺灣互助公司之事為報告？再者，若
      如證人丙○○所稱伊與先生戊○○均有投資臺灣互助公司
      者，於電話中聽聞臺灣互助公司將解散之事，理應急於瞭
      解公司狀況或向先生戊○○轉述、求證等，怎會仿如置身
      事外、臺灣互助公司之存廢與其利益無涉，甚且完全不向
      證人戊○○提起？是證人丙○○所證其聽聞臺灣互助公司
      將解散乙事之此等反應，顯不符情理，而難憑信。綜上可
      知，臺灣互助公司解散意思之形成，既經該公司主要決策
      股東被告、戊○○及甲○○同意，且身為該公司登記股東
      之證人連國龍、丙○○知悉後，對此亦未有何反對意見，
      而證人己○○自始至尾均稱臺灣互助公司成立以來，伊全
      權讓被告處理等語，顯見其從不涉及臺灣互助公司之決策
      事項，僅屬單純投資海產加工事業以待盈餘分配之人，縱
      被告未將上開各股東間形成之解散公司意思告知證人己○○，且即便臺灣互助公司於92年12月22日未實際召開股東
      會，即由被告委請證人丁○○將上開股東達成解散公司之
      意思製成股東會議事錄，其解散意思之內容既屬真確，並
      未違背股東之意思決定，系爭股東會議事錄所載內容即非
      不實事項，縱事後向主管機關送件申請解散而行使之，亦
      與行使業務上登載不實文書及使公務員登載不實罪之構成
      要件有違。
（六）又證人丁○○於偵審中證稱：伊向市政府詢問才知道解散
      登記申請書只要董事長蓋章，並蓋上公司章即可，但因臺
      灣互助董、監事共有四位，伊錯誤認知以為要全部具名，
      所以才會填上戊○○、己○○的名字等語（他字卷第99頁
      、本院卷第79頁反面），可知系爭解散登記申請書上非證
      人己○○、戊○○親自簽寫及用印之署押，係因證人丁○○個人對於辦理解散手續之誤解而致，況本件亦查無任何
      可證被告有指示證人丁○○偽造戊○○、己○○署押而成
      私文書以行使之積極證據，是難認被告為執行上開股東解
      散公司之意思決定，而委請證人丁○○辦理解散事宜之行
      為，於客觀及主觀上有何利用不知情丁○○行使偽造私文
      書之犯行及犯意。另起訴書證據清單編號十二所載之92
      年6月10日、12月19日被告所寫之手稿影本，分據證人己○○於偵查中證稱：92年12月19日、22日、25日被告還在
      和伊對帳，是關於互助在海外獲利應分配給伊的部分等語
      （偵字卷第30頁）、證人戊○○於審理中證稱：被告92年
      6月10日之手稿及被告99年3月5日刑事答辯狀四第二點所
      指92年12月19日至25日與己○○對帳部分均與臺灣互助公
      司無關等語（本院卷第180頁反面），是認此部分書證尚
      與本案無關，亦無以證明公訴人所指被告之犯行。
六、綜上所述，本件依公訴人所提出之證據，並無法使本院確信
    被告確有公訴人所指上開罪嫌，而有合理之懷疑。此外，本
    院復查無其他積極證據足認被告有檢察官所指之上述犯行，
    揆之首開說明，自應為無罪之諭知。
據上論斷，應依刑事訴訟法第301條第1項，判決如主文。
本案經檢察官蘇維達到庭執行職務
中    華    民    國    99    年    8     月    31    日
                  刑事第八庭審判長法  官  林鳳珠
                                  法  官  陳芃宇
                                  法  官  楊蕙芬
以上正本證明與原本無異。
如不服本判決應於收受送達後10日內向本院提出上訴書狀，並應
敘述具體理由；其未敘述上訴理由者，應於上訴期間屆滿後20日
內向本院補提理由書（均須按他造當事人之人數附繕）「切勿逕
送上級法院」。
                                  書記官  馬正道
中    華    民    國    99    年    8     月    31    日

司法院資訊處製作；財團法人民間司法改革基金會備份。
